【裁判字號】    91,易,3467
【裁判日期】    920225
【裁判案由】    妨害兵役
【裁判全文】
臺灣高雄地方法院刑事判決                        九十一年度易字第三四六七號
    公  訴  人  臺灣高雄地方法院檢察署檢察官
    被      告  乙○○  男  二.
右列被告因妨害兵役案件，經檢察官提起公訴（九十一年度偵字第二六七九號），
本院判決如左：
    主  文
乙○○後備軍人意圖避免召集處理，居住處所遷移，無故不依規定申報，致使點閱召
集令無法送達，累犯，處拘役貳拾日，如易科罰金，以佰元折算壹日。
    事  實
一、乙○○前因犯賭博罪，經法院判處有期徒刑三月確定，甫於民國八十八年八月二
    十五日執行完畢。詎仍不知悛悔，其係後備軍人，原住高雄市左營區○○○路三
    二一號，明知其居住處所遷移，即應依相關戶籍法規向主管單位申報異動登記，
    且隨時有獲國家召集之可能，竟意圖避免召集處理，於九十一年五、六月間某日
    遷出上開處所後，無故不依規定申報，致使高雄市後備司令部所發指定乙○○應
    於九十一年七月二十六日，前往台南縣新化鎮新和庄一號知義營區報到之點閱召
    集令無法送達。
二、案經高雄市後備司令部移送台灣高雄地方法院檢察署檢察官偵查起訴。
    理  由
一、訊據被告乙○○固不否認其為後備軍人，原設籍在高雄市左營區○○○路三二一
    號，後因將居住所遷移而未依規定申報之事實，惟矢口否認有何妨害兵役之犯行
    ，辯稱：因為我與我父親有糾紛，於九十一年二月四日就將戶籍地遷至高雄市左
    營區○○○路三二一號，該處是一家通訊公司，我住在那裡約一個月左右，那裡
    已經沒有住人，所以沒有接到通知，五、六月間我就搬回我父母親位於禮明街的
    住處，我戶籍尚在博愛三路，沒有變更云云。然查：
  (一)證人即本件承辦員警施文承於本院審理中到庭結證述：我有送召集令至高雄市左
    營區○○○路三二一號，該處為一家公司，通知書雖寫送二次，但實際上我有送
    四次，公司是在轉角處，沒有鄰居，該址除了上班時間外，都沒有人居住，白天
    晚上我都有去過，但晚上也沒有人在，被告是九十一年二月四日從別處遷至該址
    寄居，就沒有遷出的紀錄，被告也沒有實際在高雄市左營區○○○路三二一號居
    住之徵兆，我有確實送達，但找不到被告等語（參見本院卷九十二年一月十七日
    訊問筆錄），並有高雄市後備司令部妨害兵役案件移送報告書、團管區司令部列
    管後備軍人行方不明遷出未報移送法辦年籍表、召集令交付通知書及點閱召集令
    各紙附卷可稽（參見偵查卷第一—四頁），觀以證人施文承係高雄市警察局左營
    分局舊城派出所警員，對其所執掌召集令交付通知之勤務亦無任何懈怠情事，與
    被告間宿無怨隙，當無甘冒偽證罪責，設詞誣陷被告之理，且其所述又與前開物
    證資料相符一致，足認證人施文承所述當可採信，是以證人施文承確曾四度前往
    博愛三路三二一號欲將召集令送達被告卻均未遇一情堪以認定。
  (二)被告先於九十二年一月八日本院審理中辯稱：警察沒有確實找過我，我有請新光
    里的前任陳姓里長要轉告我，但我沒有收到通知等云（參見本院卷九十二年一月
    八日訊問筆錄），惟經證人甲○○於本院審理中結證稱：我是上一屆新光里的里
    長，上一屆任期至九十一年七月三十日止，我知道乙○○有把戶口遷至博愛三路
    三二一號，不知道他實際有無在該處居住，該處的房子是我的，我租給四方通訊
    公司，我有問四方通訊公司的葉小姐，被告兵單來時，為何沒有收，葉小姐表示
    乙○○不住該處，所以就沒有收，乙○○並沒有告訴我他住何處，也沒有叫我轉
    告他，是他後來被法院通緝到案後，才主動跟我聯絡等語；復經本院提示證人甲○○之訊問筆錄後，被告始改稱：我有託甲○○的兒子丙○○如有收到兵單或信
    件要通知我等云（均參見本院卷九十二年一月十七日訊問筆錄）；雖證人丙○○
    於本院審理中證以：被告的確有託我轉交信件，但我不知道有兵單，所以也沒有
    跟他講，被告沒有知會我父親，我沒有照做，因為管區的員警送三、四次，沒有
    送到我們那邊，所以不清楚，我沒有住在博愛三路三二一號，管區後來有聯絡我
    ，但知道有兵單的時候時間已經過了，博愛三路三二一號那邊工作的人也沒有跟
    我們說有這一回事，發生事情後，我也沒有過去問等語（參見本院九十二年一月
    二十二日訊問筆錄），而衡以證人丙○○與被告間係朋友關係，且證人甲○○、
    陳詩成與被告間亦無仇恨怨懟，當無甘冒偽證罪責，杜撰事實惡意誣陷被告之理
    ，是以證人甲○○、丙○○之證詞應屬可採。綜上可悉，被告先前所辯有託前任
    新光里里長甲○○轉告收受兵單一節，應屬不實，且縱令被告嗣後所辯有託其友
    人即甲○○之兒子丙○○轉交兵單或信件屬實，惟證人丙○○已自承其並未在該
    博愛三路三二一號居住，亦對被告之兵單有無送至該處不清楚且未曾聞問。而按
    後備軍人如有異動事項，應依相關戶籍法規向主管單位申報異動登記，後備軍人
    管理規則第十五條定有明文。而後備軍人每年均有隨時受國家召集之可能，此乃
    社會一般民眾所共知，且為各類廣電、平面媒體所宣導週知，被告身為後備軍人
    ，對此自難諉為不知，被告又自承該時其戶籍地設於高雄市左營區○○○路三二
    一號而申報未異動登記，自應對每年隨時有受國家召集之召集令有無送達至該戶
    籍地詳加注意，日後如有遷出且不在該處出入，亦應向主管單位申報異動登記，
    以使召集令能確實送達其本人，方為正鶻，又何能諉責於對此一召集令送達或告
    知並無義務且又未住在該處之丙○○！是以被告前開所辯，尚無足採，其於離去
    原設籍之上開居住處所時，未向戶政及兵役單位辦理居住處所遷移之申報，致前
    揭點閱召集令無法送達，其應有避免召集處理之意圖甚明。
  (三)綜上所述，足認被告前開所辯，要屬事後推諉卸責之詞，尚無可採，從而，本件
    事證已臻明確，被告犯行洵堪認定，應予依法論科。
二、查被告係依法退伍之人員，屬兵役法第二十七條之後備軍人，其於依軍事需要，
    於舉行訓練或演習時實施之點閱召集，有受點閱召集之義務，被告竟未向主管機
    關申報住所異動，擅自遷移住所，致使點閱召集令無法對其送達。核被告所為，
    係犯修正後妨害兵役治罪條例第十條第一項第三款、第三項之罪，應依修正後同
    條例第六條第二項之規定科刑（按妨害兵役治罪條例於九十一年六月二十六日修
    正公布，於同年月二十八日生效，被告居住處所遷移未依規定申報，致使點閱召
    集令無法送達，行為時點應係點閱召集令無法送達之九十一年七月間，已係修正
    生效之後，應逕依修正後之妨害兵役治罪條例論罪科刑）。又被告前因犯賭博罪
    ，經法院判處有期徒刑三月確定，甫於八十八年八月二十五日執行完畢，此有本
    院被告院內索引卡紀錄表、臺灣高等法院被告全國前案紀錄表、臺灣高雄地方法
    院檢察署刑案資料查註紀錄表各一份附卷可參，其前受有期徒刑之執行完畢，於
    五年以內再犯本件最重本刑為有期徒刑以上之罪，為累犯，應依刑法第四十七條
    之規定，加重其刑。爰審酌被告因一時失慮，致觸刑章，因遷移居住處所，無故
    不依規定申報，致後備軍人點閱召集令無法送達，而未受召集，惟犯罪情節尚屬
    輕微等一切情狀，量處如主文所示之刑，並諭知易科罰金之折算標準，以資懲儆
    。
據上論斷，應依刑事訴訟法第二百九十九條第一項前段，修正後妨害兵役治罪條例第
十條第一項第三款、第三項、第六條第二項，刑法第十一條前段、第四十七條、第四
十一條第一項，罰金罰鍰提高標準條例第二條，判決如主文。
本案經檢察官朱婉綺到庭執行職務。
中      華      民      國    九十二    年      二      月    二十五    日
                                  臺灣高雄地方法院刑事第五庭
                                    審判長法  官  吳  永  宋
                                          法  官  張  茹  棻
                                          法  官  林  家  賢
右正本證明與原本無異。
如不服本判決，應於判決送達後十日內，向本院提出上訴狀。
                                          書記官  許  雅  惠
中      華      民      國    九十二    年      二      月    二十六    日
附錄本判決論罪科刑法條：
修正後妨害兵役治罪條例第十條：
後備軍人意圖避免召集處理有下列行為之一者，處一年以下有期徒刑、拘役或科新台
幣三萬元以下罰金：
一  離營歸鄉無故不依規定報到，或重複申報戶籍者。
二  拒絕依規定調查，或體格檢查不到者。
三  居住處所遷移，無故不依規定申報者。
國民兵犯前項第三款之罪者，處六月以下有期徒刑、拘役科新台幣三萬元以下罰金。
後備軍人犯第一項之罪或國民兵犯第二項之罪，致使召集令無法送達者，以意圖避免
召集論；分別依第五條、第六條科刑。
修正後妨害兵役治罪條例第六條：
意圖避免教育召集或勤務召集，而有左列行為之一者，處三年以下有期徒刑：
一  捏造免役、除役、轉役或免除召集原因者。
二  故意毀傷身體者。
三  無故拒絕接受召集令者。
四  無故逾應召期限二日者。
五  使人頂替本人應召者。
無故不參加點閱召集，或意圖避免點閱召集，而有前項第一款至第三款及第五款行為
之一者，處一年以下有期徒刑、拘役或科新臺幣九萬元以下罰金。
國民兵為避免應召集輔助軍事勤務犯第一項之罪者，處三年以下有期徒刑。


司法院資訊處製作；財團法人民間司法改革基金會備份。
